【裁判字號】    97,家抗,16
【裁判日期】    970627
【裁判案由】    聲明繼承
【裁判全文】
臺灣屏東地方法院民事裁定              97年度家抗字第16號
抗  告  人  丙○○
                        委南瑤.
            丁○○
                        之13.
共      同
代  理  人  乙○○
上列抗告人因聲明繼承遺產事件，對於民國97年3 月28日本院97
年度聲繼字第6 號所為之駁回抗告人聲請之裁定提起抗告，本院
裁定如下：
    主  文
抗告駁回。
抗告程序費用新台幣壹仟元由抗告人負擔。
    理  由
一、本件抗告意旨略以：抗告人丙○○、丁○○主張被繼承人戊○○於年幼時入伍，當時處於抗日及國內戰爭之時代背景，
    被繼承人對家中事項非全然知悉，且依當時習俗，女子出嫁
    後改隨夫姓，此應為被繼承人來台後未將抗告人列入親屬登
    記之因，又被繼承人入伍後與親人全無聯絡，關於生父母出
    生日期之陳報係憑印象，亦難免與事實有所不符，而抗告人
    提出之身分證明文件乃經由大陸地區相關單位層層之審核而
    為認證，並經合法公證之程序，所有手續齊全且合法有效，
    原裁定駁回抗告人之聲明繼承顯有未洽，爰請求廢棄原裁定
    准抗告人聲明繼承云云。
二、按在大陸地區製作之文書，經行政院設立或指定之機構或委
    託之民間團體驗證者，固推定為真正；惟依本條例第7 條規
    定推定為真正之文書，其實質上證據力，由法院或主管機關
    認定；則文書內容與待證事實有關，且屬可信者，有實質上
    證據力；惟推定為真正之文書，如有反證事實證明其為不實
    者，不適用推定，此觀臺灣地區與大陸地區人民關係條例第
    7 條及該條例施行細則第8 條規定自明；故經海基會驗證之
    大陸地區公證書，其內容是否真實，法院仍應為實質上之調
    查，不得認係公文書，而逕予採信。次按被繼承人為大陸地
    區人民者，關於繼承，依該地區之法律，但在臺灣地區之遺
    產，適用臺灣地區之法律，臺灣地區與大陸地區人民關係條
    例第60條定有明文。復按我國民法第1147條規定：「繼承，
    因被繼承人死亡而開始。」；同法第1148條前段規定：「繼
    承人自繼承開始時，除本法另有規定外，承受被繼承人財產
    上之一切權利義務。」；同法第1138條規定：「遺產繼承人
    ，除配偶外，依左列順序定之：一、直系血親卑親屬。二、
    父母。三、兄弟姊妹。四、祖父母。」，故配偶及兄弟姊妹
    均為我國法律所定之繼承人，且遺產繼承人資格之有無，應
    以繼承開始時為決定之標準。
三、經查，本件抗告人丙○○、丁○○主張其為被繼承人戊○○
    在大陸地區之胞姐妹，為被繼承人戊○○之合法繼承人，固
    據提出被繼承人戊○○死亡時之戶籍謄本、親屬系統表、大
    陸地區江蘇省金壇市公證處（2008）壇證民台字第1 號親屬
    關係公證書、財團法人海峽交流基金會（97）南核字第0101
    82號證明、大陸地區江蘇省金壇市公證處（2008）壇證民台
    字第2 號授權委託書之公證書、財團法人海峽交流基金會（
    97 ） 南核字第010179號證明、抗告人與被繼承人往來書信
    及合照等文件為證，惟據原審依職權向屏東縣屏東市戶政事
    務所、屏東縣後備指揮部、行政院國軍退除役官兵輔導委員
    會函查被繼承人之戶籍登記、軍籍卡等相關資料，查知被繼
    承人申報之親屬僅有父親潘金喜、母親史氏、弟弟潘洪和，
    並無其他大陸親屬之申報資料，且關於被繼承人之父母潘金
    喜、史氏之出生年月日分別記載為民國前13年（西元1899年
    ）4 月8 日、民國前14年（西元1898年）8 月8 日等情，有
    屏東縣屏東市戶政事務所97年3 月5 日屏市戶49字第097000
    0847號函所附死亡登記申請書、死亡證明書、行政院國軍退
    除役官兵輔導委員會屏東縣榮民服務處97年3 月7 日屏縣處
    字第0970001286號函、屏東縣後備指揮部97年3 月10日後屏
    東動字第0970000907號函在卷可稽（參見原審卷第27-32 頁
    ），而該等申報文件既係被繼承人生前所製作，較之抗告人
    自行提出之親屬關係公證書、親屬系統表內容，當為真實可
    信。再者，衡之兄弟姊妹為手足至親，果被繼承人確有姐妹
    丙○○、丁○○，其於陳報親屬時，實不至於因姐妹是否出
    嫁而有所遺漏，故兩者相較，自應以被繼承人戊○○生前陳
    述而據以製作之文件資料，較之上開由抗告人等人自行陳述
    所製作之公證書，為真實可信；次查，本院依職權向內政部
    入出國移民署函查被繼承人之前往大陸探親相關資料，其於
    大陸親友部分亦僅記載母親潘史氏一人，並無關於抗告人之
    記載，亦有內政部入出國移民署97年5 月8 日移署資處寰字
    第09 710263320號函及附件中華民國台灣地區（出入）境申
    請書、台灣地區人民出境後轉往大陸探親登記表在卷可憑。
    另本院依職權向行政院國軍退除役官兵輔導委員會屏東縣榮
    民服務處查詢，發現被繼承人戊○○於77年間前往大陸探親
    後之91年3 月11日，在卷附行政院國軍退除役官兵輔導委員
    會單身榮民親屬關係表上之「大陸親屬（含養親）」欄，只
    填載「大陸妹、王春華、存、浙江省金華市、廣州市深圳福
    田區中海華庭華景軒座11Ｂ座」，足見抗告人是否為被繼承
    人戊○○之同胞姐妹，已有疑問；又查，抗告人請求本院傳
    喚證人甲○○一節，本院曾合法通知甲○○，然其無正當理
    由未到庭陳述意見，亦未提出書狀供本院審酌。參以抗告人
    所提出上開經公證之委託書、公證書及與被繼承人往來之書
    信、照片等件，經核均非屬血緣關係之證明文件，仍不足以
    證明抗告人為被繼承人之姐妹，尚難僅憑抗告人片面之聲明
    ，遂認抗告人與被繼承人戊○○有手足關係，得為被繼承人
    戊○○之法定繼承人，其聲明繼承應為無理由。從而上列抗
    告人本於臺灣地區與大陸地區人民關係條例第66條之規定，
    向本院為繼承之表示，洵屬無據，應予駁回，原審裁定認事
    用法並無違誤。是綜觀本件原審裁定所為認定，係綜合斟酌
    各項證物整體而為判斷，非僅憑公證書之記載為唯一認定依
    據；再查，抗告人所提出大陸公證處之親屬表本非被繼承人
    會同抗告人做成，是其真實性，及採信與否，本院自得本於
    職掌而為獨立調查，不受該公證書內容限制。綜上，本件抗
    告人抗告意旨指摘原裁定不當，求予廢棄，為無理由，應予
    駁回。
四、據上論結，本件抗告為無理由，依非訟事件法第21條第2 項
    項、民事訴訟法第495 條之1 、第449 條第1 項、第78條，
    裁定如主文。
中    華    民    國    97    年    6     月    27    日
                        家事庭審判長  廖文忠
                              法  官  劉敏芳
                              法  官  林美靜
上開正本係照原本作成，證明與原本無異。
如不服本裁定，應以裁定適用法規顯有錯誤為抗告理由時，始得
於收受送達後10日內向本院提起抗告狀，（須按他造當事人人數
提出繕本），並須經本院以原裁定所涉及之法律見解具有原則上
之重要性為限而為許可者，方得抗告臺灣高等法院高雄分院。（
非訟事件法第45條）
中    華    民    國    97    年    7     月    2     日
                              書記官  葉祝君


司法院資訊處製作；財團法人民間司法改革基金會備份。
